臺灣臺南地方法院民事裁定
111年度家親聲字第285號
聲  請  人  曾○○    住○○縣○○市○○000之0號
相  對  人  蘇○○  






上列當事人間請求免除扶養義務事件，本院裁定如下：
    主  文
聲請人對相對人之扶養義務應予免除。
聲請程序費用由相對人負擔。
    理  由
一、聲請意旨略以：相對人蘇○○為聲請人曾○○之母，惟聲請人自
    幼生活在祖母家，迄今均見過相對人，聲請人全賴祖母扶養
    成人，相對人無正當理由未盡扶養義務，情節重大，且兩造
    久未聯繫，關係疏離，聲請人目前亦無工作，再由聲請人負
    擔對相對人之扶養義務顯失公平，爰依民法第1118條之1 第
    1 項第2 款、第2 項規定，請求准予免除對相對人之扶養義
    務等語。
二、按直系血親相互間互負扶養之義務；受扶養權利者，以不能
    維持生活而無謀生能力者為限。前項無謀生能力之限制，於
    直系血親尊親屬，不適用之；受扶養權利者有下列情形之一
    ，由負扶養義務者負擔扶養義務顯失公平，負扶養義務者得
    請求法院減輕其扶養義務：一、對負扶養義務者、其配偶或
    直系血親故意為虐待、重大侮辱或其他身體、精神上之不法
    侵害行為。二、對負扶養義務者無正當理由未盡扶養義務。
    受扶養權利者對負扶養義務者有前項各款行為之一，且情節
    重大者，法院得免除其扶養義務，民法第1114條第1 款、第
    1117條、第1118條之1 第1 項、第2 項分別定有明文。
三、經查：
    ㈠聲請人曾○○主張相對人蘇○○為其母，有兩造之個人戶籍謄
      本在卷可稽，堪信為真實。又相對人為52年10月10日生，
      目前年已59歲，且相對人現因思覺失調症，致生活無法自
      理，且相對人於109年至110年間均無申報所得、亦無財產
      等情，亦有本院依職權調閱之相對人稅務電子閘門財產所
      得調件明細表附卷可佐，觀之相對人前開年齡、身體狀況
      及所得情形，堪認相對人確無法維生，現屬不能維持生活
      之人，自有受扶養之必要，而聲請人為相對人之成年子女
      ，為法定扶養義務人，相對人現已不能維持生活，聲請人
      自應按受扶養權利者即相對人之需要，依其經濟能力，分
      擔扶養義務。
    ㈡惟聲請人主張相對人自聲請人幼年起即未曾對聲請人盡扶
      養義務且情節重大乙節，證人即聲請人之父親曾永明於本
      院調查時證稱：我與相對人結婚後約1、2年就離婚，當時
      聲請人還不滿1歲，從小就是由我母親扶養，相對人離婚
      後從來沒再探視或扶養聲請人等語（見本院卷第31-32頁
      ）。衡以證人為聲請人之父親，相對人之前夫，對於相對
      人有無扶養聲請人應最為知悉之人，且證人與相對人已離
      婚20餘年，互不往來，應無宿怨仇恨，應無故為虛偽之理
      ，亦已具結擔保其證言之可信性，無甘冒刑法偽證罪之訴
      追而虛偽陳述之理，其證述自為可採。再相對人經本院合
      法通知，並未到庭，亦未提出任何書狀答辯。綜合上開事
      證，聲請人主張相對人過往無正當理未善盡扶養聲請人之
      義務，應可採信。
    ㈢本件相對人為聲請人之母親，於聲請人成年前，依法對聲
      請人本負扶養義務，然相對人自聲請人年幼時，未曾盡任
      何扶養聲請人之義務，有違身為人母應盡之責任，顯已構
      成對負扶養義務者無正當理由未盡扶養義務，且情節重大
      ，如強令聲請人負擔與其長期感情疏離之相對人之扶養義
      務，顯失公平。從而，聲請人主張依民法第1118條之1 第
      2 項之規定，免除其等對相對人之扶養義務，洵屬有據，
      應予准許。
四、據上論結，依家事事件法第97條，非訟事件法第21條第2 項
    、民事訴訟法第78條，裁定如主文。
中　　華　　民　　國　　111 　年　　10　　月　　24　　日
                  家事法庭  法  官  陳文欽
以上正本係照原本做成。
如對本裁定抗告須於裁定送達後10日內向本院提出抗告狀，並繳
納裁判費新台幣1,000元。
中　　華　　民　　國　　111 　年　　10　　月　　24　　日
                            書記官  易佩雯